【裁判字號】    99,簡上,168
【裁判日期】    990924
【裁判案由】    債務人異議之訴
【裁判全文】
臺灣臺中地方法院民事判決  99年度簡上字第168號
上  訴  人  乙○○○○○○
被 上訴 人  甲○○
上列當事人間債務人異議之訴事件，上訴人對於民國99年4月8日
本院臺中簡易庭99年度中簡字第955號第一審判決提起上訴，本
院合議庭於99年9月3日言詞辯論終結，判決如下：
    主    文
上訴駁回。
第二審訴訟費用由上訴人負擔。
    事實及理由
壹、程序事項：
    被上訴人經合法通知未於言詞辯論期日到場，核無民事訴訟
    法第386條各款所列情形，爰依上訴人之聲請，由其一造辯
    論而為判決，合先敘明。
貳、實體事項：
一、上訴人主張：
(一)上訴人於原審起訴主張：緣另案所呈分割複丈圖，證實被上
    訴人所有之土地長度為15.70公尺，惟本院96年度中簡字第
    2669號確定判決測量員蘇家正所提供之複丈圖則為16公尺，
    增加0.3公尺，明顯有誤。又依卷附附圖所示，牆壁至水溝
    距離為83公分，換算面積為1.6平方公尺，與上開確定判決
    所載面積3平方公尺不符，且縱謂含水溝為98公分（誤載為
    平方公尺），換算面積亦為1.96平方公尺，亦屬與上開確定
    判決所載不符，是本件執行名義之確定判決顯有瑕疵，爰依
    強制執行法第14條第1項之規定，提起本件債務人異議之訴
    等語。爰聲明：本院98年度執字第13771號強制執行事件，
    所為之強制執行程序應予撤銷。
(二)上訴人於本院補充陳述稱：
  1.上訴人分別於民國99年3月22日、99年3月30日、99年4月2日
    具狀向本院聲請展延執行，且前曾提存擔保金新臺幣（下同
    ）18,564元，為何法院不能在上訴人所述之諸多理由中，再
    加以審慎參酌，且本院也應因上訴人已提起異議之訴，而裁
    定是否得停止執行，無奈卻在強制執行程序終結（99年4月7
    日）後，上訴人才收到異議之訴被駁回之判決，對上訴人而
    言此份判決已失實質意義。何況本院明知上訴人仍有另案確
    認界址之訴在審理中，為何不能等待上訴人該訴敗訴後，再
    行強制執行程序，倘確認界址之訴，上訴人最終獲得平反，
    上訴人只有尋求法律救濟，提起國家賠償一途，豈不勞民又
    傷財。
  2.上訴人提出下列事由，以證明本院99年度中簡字第955號判
    決錯誤之處：
 (1)依內政部國土測繪中心鑑定圖說明欄記載：圖示A點，係上
    訴人實地指界，以被上訴人松昌段16地號土地房屋後面水溝
    中心線，與被上訴人松昌段16地號與同段9、11、12、15地
    號土地間排水溝中心線之交點位置。圖示B點，係上訴人實
    地指界之鋼釘位置。A-B距離為16.09公尺，A-F距離為15.70
    公尺（本院98年度中簡字第579號判決第13頁末行及第14頁
    首行即載明）為被上訴人土地之長度，如以62年間之分割複
    丈原圖上所載被上訴人土地之寬度為4.4公尺計算，前A-B長
    度16.09公尺乘以寬度4.4 公尺，面積為70.796平方公尺，
    與被上訴人重測後之土地登記面積71平方公尺相符。後者A-
    F距離為15. 70公尺乘以寬度4.4公尺，面積為69.08平方公
    尺，與被上訴人重測前之土地登記面積69平方公尺亦相符。
    由此可證內政部國土測繪中心鑑定圖上所標示之G-E-A三點
    連線，始符合上訴人松昌段8地號土地與被上訴人松昌段16
    地號土地之界址，更可證明上訴人並無占有或侵奪被上訴人
    之系爭土地。
 (2)上訴人在松昌段8地號土地上建物係依法興建，於62年9月3
    日完成第一次建物保存登記，迄今未有任何改建或增建情事
    ，且在興建該建物時，依法於上訴人所有土地及被上訴人所
    有上開同段16地號土地間預留30公分水溝作為排水之用，足
    以證明上訴人所有土地與鄰地間之界址應為排水溝（即G-E-
    A三點之連線）無疑。
 (3)地政機關於70年間施行土地重測，測量過程中並未依照現場
    實地狀況施測，即逕予製作兩造地籍調查表，導致該地籍調
    查表多所錯誤而與實際狀況不符如下：內政部國土測繪中心
    鑑測期間，向台中市中正地政事務所蒐集相關資料時，即發
    現松昌段8地號地籍調查表上所戴之B-C「2圍牆」中及C-D「
    3牆壁」內（牆壁屬松昌段8地號所有）界址，與相鄰松昌段
    16地號地籍調查表記載界址E-F「3牆壁」外，有不一致情形
    。足見重測後地籍調查表就兩造土地後方之界址所為記載，
    顯有不一致，核有錯誤之情事甚明。內政部國土測繪中心早
    已發現錯誤，並另函請台中市中正地政事務所依法查明核處
    ，然該地政事務所非但不去更正，竟發函表示待法院確認界
    址判決後，再據以辦理更（補）正地籍調查表成果，顯然已
    本末倒置。又上訴人所有土地之地籍調查表所載C-D界址為
    「3內」，是上訴人所有之獨立牆壁，上訴人於興建當時係
    依土地現況興建，且鄰地僅為一空地，殊無可能於重測後兩
    造土地界址改變為上訴人所有建物之獨立牆壁。且被上訴人
    所有土地之地籍調查表上，其D-E界址顯示為「8中」，即水
    溝中央，惟實際情況另有一公設水溝（即為上訴人所請求之
    界址位置），然該公設水溝卻未繪製於地籍調查表上。另依
    建築法第l1條規定，一般建築中應有法定空地之記載，就兩
    造之地籍調查表加以觀察，若系爭界址非為水溝中心線而為
    上訴人所有之獨立牆壁，從上訴人之建物為先建者而言，上
    訴人將喪失與鄰地之法定空地。綜上，顯見地籍調查表上之
    記載錯誤甚明。
 (4)依鑑定圖上D-E-A三點與法官自行加上的D1點之四點連線範
    圍，其面積亦不足3平方公尺，由鑑定圖可查知：D-E距離為
    C-E減C-D，即5.84公尺-4.97公尺＝0.87公尺，E-A距離為2.
    76公尺，計算結果面積D-E乘以E-A，即為0.87×2.76＝2.40
    12平方公尺，與執行判決主文A部分面積3平方公尺完全不符
    。該判決明顯有誤且已侵害上訴人財產權。
  3.鑑定圖說明欄已明載C-E距離為5.84公尺、C-D距離為4.97公
    尺。由C-E減C-D為0.87公尺，亦與0.98公尺（係8地號牆壁
    至16地號牆壁間之距離，由行政法院勘測及99年4月7日中正
    地政事務所測量）不符。縱然，如以C-E為5.84減去0.98=4.
    86，但8地號地籍圖表經界線為5公尺，則5公尺減去4.86公
    尺，尚餘0.14公尺，執行已明顯侵入8地號範圍。又D1牆壁
    外緣是屬8地號，且一體建築到8地號，水溝為界可證，外緣
    到外溝才是8地號牆，地籍圖示5公尺，獨立牆4.86公尺加鐵
    窗緊貼，塑膠水管等均未凸出地籍圖線5公尺外，怎可侵入8
    地號0.14公尺內，將上訴人鐵窗及塑膠管線拆除，顯已觸犯
    毀損刑責。
  4.依本院96年度中簡字第2669號判決主文載明：上訴人應將坐
    落台中市○○區○○段16地號如附圖所示符號A部分面積3平
    方公尺土地上之地上物拆除，並將土地交還被上訴人。然本
    院並未依據上述主文內容執行，且是由地政測量員蘇家正任
    意而為，茲將執行過程敘述如下：
 (1)第一次量測長度為2.18公尺（係由9地號與16地號之圍牆量
    至8地號水溝中心位置）、寬度為0.98公尺（係由8地號牆壁
    量至16地號之牆壁），第二次量測長度為2.28公尺（係由9
    地號與16地號之圍牆量至8地號水溝外側）、寬度為0.33（
    係由8地號牆壁量至16地號），計算結果：第一次2.28×0.9
    8＝2.2344、第二次2.18×0.83＝1.8094，量測結果均與判
    決主文不符。
 (2)因上訴人再三要求地政測量員，一定要依判決主文A面積3平
    方公尺執行，並應將測得之長、寬數字告知與記明筆錄內保
    存。記明筆錄時除有要求地政測量員簽名確認負責外，其餘
    均未依判決主文A面積3平方公尺去執行，僅任由地政測量員
    更改測量數字，區區測量3平方公尺就花費二個多小時，結
    果數據為：長度為2.60公尺（係由9地號鄰地鐵窗量至8地號
    水溝外側），寬度則引用0.98公尺，計算結果2.60×0.98
    ＝2.548，量測結果仍與判決主文不符。爭訟土地對雙方而
    言是何等重要，豈能任採地政測量員之說詞，以四捨五入方
    式湊數，如此執行作為，不免令上訴人頗有微詞。
 (3)另依執行當日貼於牆面之公告，可得知有如下數據不符：B
    部分16地號原面積為0.0068公頃加A部份0.0003公頃，合計
    0.0071公頃，依其16地號中正地政事務所複丈圖之長（16公
    尺）、寬（4.25公尺）計算面積為68平方公尺，縱使以長（
    16公尺）、寬（4.4公尺）計算其面積亦僅70.4平方公尺，
    前述兩者均少於71平方公尺，與公告數據亦不相符。
 (4)公告A部份0.0003公頃係判決主文所執行之空地（現場），
    此空地土地正確面積為寬0.83公尺（係來自行政訴訟法官勘
    測與99年4月7日測量員蘇家正現場所測）、約長2公尺（係
    來自96年6月1日測量員蘇家正地籍複丈圖即公告圖），計算
    面積為0.83×2＝1.66，此面積方為現場正確空地面積。前
    述判決主文3平方公尺與上述1.66平方公尺即不相符。
 (5)被上訴人使用95年4月21日虛偽不實之複丈成果圖告上訴人
    ，但實際台中市地政事務所測量原圖及最原始國華新社區住
    宅新建工程平面立面圖，均記載被上訴人之長度為15.7公尺
    、寬度為4.4公尺，計算結果面積為複丈之長度l6公尺來執
    行，這樣合理嗎？
  5.本院96年度中簡字第2669號判決，係以被上訴人提出之台中
    市中正地政事務所96年6月1日土地複丈成果圖作為對被上訴
    人判決有利之依據。然查該圖即本件系爭土地A部分面積3平
    方公尺，經上訴人用比例尺1/500，在圖上量測發現其土地
    複丈成果圖明顯有誤．事實上並不足3平方公尺，顯然係虛
    偽不實之複丈成果圖來誤導本院做出錯誤的判決。
  6.本院98年度中簡字第579號判決認為兩造界址為附圖所示D、
    Dl兩點間連線云云，惟查在內政部國土測繪中心鑑定書之鑑
    定圖中，並無D1點，D1點係法官加上的。再則，D1點確實在
    何位置，令人生疑，因此判決中擅自認定Dl點之位置，乃是
    對內政部國土測繪中心之此項重要證物漏未審酌。至於法官
    擅自添加D1點，是否妥當，有無逾越法律範疇，亦不免恐遭
    人非議。上訴人向台中市中正地政事務所申請95年11月27日
    之地籍圖謄本，內虛線部分是屬未確定之界線界址，此有內
    政部地籍測量實施規則第183條可參。而兩造之界址也是在
    虛線之範圍，因此界線與界址會不符，必須重新更正。換言
    之，上訴人要求之G-E-A三點連線為兩造之界址，並非不實
    在。而上述原地籍圖謄本及內政部法令乃重要證物，漏未審
    酌之一部。又按和解有使權利義務變更之效果，上訴人與被
    上訴人之前手簽下和解筆錄，即以排水溝中心線為界，則後
    手之被上訴人應受和解之拘束，即以G-E-A三點連線為界址
    ，但本院亦不採，顯示法規適用有錯誤。
  7.依現行建築法規範內，除非連棟有共用相鄰牆壁外，上訴人
    在從無違建又與被上訴人之建物分別獨立情形下，何以能將
    上訴人右側面之獨立牆壁，當作與被上訴人之界址，可見本
    院96年度中簡字第266號確定判決是錯誤的判決，且本院98
    年度執字第13771號執行程序拆除的部分不到3平方公尺，故
    判決錯誤。上訴人一直聲請停止執行程序，但是執行處一直
    不停止執行，故上訴人提起本件訴訟是想要停止強制執行程
    序的執行，既然現在已經拆除，被上訴人也要把拆除的部分
    還給上訴人等語。並聲明：原判決廢棄，本院98年度執字第
    13771號返還土地強制執行事件之強制執行程序應予撤銷。
    被上訴人應將前開執行程序拆除毀損部分回復原狀。
二、被上訴人則以：
(一)本件係依國土測繪中心及中正地政事務所測量員專業測勘執
    行，公務人員執法本依職權執行公權力，即使傳訊說明，是
    否上訴人即能接受結果？亦或徒增司法資源浪費。且上訴人
    前已就兩造地籍圖之土地更正事宜爭訟於台中高等行政法院
    （97年度訴字第255號），並經該院認為無理由而判決駁回
    確定，可知地籍圖上記載之正確性未受動搖。界址之確認因
    事涉土地歸屬秩序與國土規劃，非但影響私權，亦關乎公益
    至重，地籍圖之記載既經國家地政機關以精密科學儀器依法
    測量、公告，具有高度公信力，非可由土地所有權人任意處
    分。
(二)本件係依本院98年度執字第13771號交還土地事件，強制執
    行拆除地上物，然上訴人於本院96年度中簡字第2669號請求
    返還土地事件、台中高等行政法院97年度訴字第255號判決
    、本院98年度中簡字第579號確認界址事件、本院99年度簡
    上字第19號確認界址事件皆敗訴，即應自動履行拆除之，且
    於98年10月7日執行拆除暫緩後仍未履行，延宕多時，至99
    年4月7日耗費人力、金錢，債權人權益才得以保障。則聲明
    ：上訴駁回。
三、得心證之理由：
(一)按執行名義成立後，如有消滅或妨礙債權人請求之事由發生
    ，債務人得於強制執行程序終結前，向執行法院對債權人提
    起異議之訴。如以裁判為執行名義時，其為異議原因之事實
    發生在前訴訟言詞辯論終結後者，亦得主張之。強制執行法
    第14條第項定有明文。是債務人異議之訴，係以排除執行名
    義之執行力為目的，應限於強制執行程序終結前提起，始得
    為之，如強制執行程序業已終結，已無阻止強制執行之實益
    ，自不得提起本訴。又起訴時強制執行程序雖尚未終結，然
    其訴有無理由，應依事實審言詞辯論終結時之狀態決之（最
    高法院69年度台上字第1101號判決參照），故判決確定前執
    行程序已終結者，亦不許債務人再提起債務人異議之訴。準
    此，債務人異議之訴，應在事實審言詞辯論終結時，其強制
    執行程序尚未終結，法院始審究其訴有無理由，若強制執行
    程序已經終結，法院自無庸審究，蓋其訴已無阻止強制執行
    之實益。而此所謂強制執行程序終結，係指執行名義之強制
    執行程序終結而言，執行名義之強制執行程序，進行至執行
    名義所載債權全部達其目的時，始為終結（最高法院89年台
    上2544號判決可參）。經本院依職權調取本院98年司執字第
    13771民事執行卷宗核閱結果，該債權人即被上訴人與債務
    人即上訴人間之交還土地強制執行事件，其強制執行程序已
    於99年4月7日下午15時許經本院執行處會同兩造至現場將地
    上物拆除完畢，解除上訴人之占有，點交給被上訴人接管，
    此有99年4月7日執行筆錄、接管不動產切結書、點交切結書
    附卷可稽，是其強制執行程序業已終結，依照上開說明，上
    訴人對被上訴人提起本件債務人異議之訴，已無實益。從而
    ，其請求就本院98年度執字第13771號交還土地事件執行程
    序應予撤銷，於法無據，不應准許。
(二)復按強制執行法第14條規定，債務人異議之訴須主張執行名
    義成立後，有消滅或妨礙債權人請求之事由發生，始得為之
    。所謂有消滅債權人請求之事由，係指足以使執行名義之請
    求權及執行力消滅之原因事實而言。又債務人所主張消滅或
    妨害債權人請求之事由，須係發生在執行名義成立之後者始
    得為之。若主張之事由在執行名義成立之前即已存在，則為
    執行名義之裁判，縱有未當，亦非異議之訴所能救濟，亦即
    如係以裁判為執行名義時，其為異議原因之事實發生在前訴
    訟言詞辯論終結前者，縱該為執行名義之裁判有何不當，即
    與異議之訴之要件不符，即不得提起。本件被上訴人所持以
    向本院執行處聲請強制執行之執行名義，係本院96年度中簡
    字第2669號民事確定判決，而上訴人提起債務人異議之訴主
    張兩造土地界址有誤、面積計算錯誤云云，然上訴人另案就
    兩造上開土地提起確認界址訴訟，業經本院判決確認兩造土
    地界址確定，有本院98年度中簡字第579號、99年度簡上字
    第19號判決及卷宗可稽，核其確認兩造上開土地界址結果與
    被上訴人所持執行名義即本院96年度中簡字第2669號民事確
    定判決所示兩造上開土地界址仍屬相同；且被上訴人上開執
    行名義，係本於其所有權能之物上請求權而為請求，上訴人
    所執上開異議理由，亦不該當於執行名義言詞辯論終結後有
    消滅或妨礙債權人請求之事由，揆諸前揭說明，亦與規定不
    符，附此敘明。
(三)至上訴人請求被上訴人應將前開執行程序拆除毀損部分回復
    原狀一節，經核上訴人請求撤銷本院98年度執字第13771號
    交還土地事件執行程序，於法無據，不應准許，業如前述，
    且以，被上訴人係持本院96年度中簡字第2669號民事確定判
    決為執行名義聲請本院執行處強制執行，而於上開時、地執
    行拆除，被上訴人所為上開強制執行程序係依法為之，並無
    不法，難謂毀損，且依該執行名義所示，被上訴人對上訴人
    本即負有拆除地上物交還土地之義務，上訴人對於上開執行
    結果自不負何回復原狀之義務，上訴人此部分請求，亦無理
    由。
四、綜上所述，原告本於強制執行法第14條第1項規定訴請撤銷
    本院98年度執字第13771號交還土地事件之強制執行程序，
    並請求被上訴人應將前開執行程序拆除毀損部分回復原狀，
    為無理由，不應准許。原審為上訴人敗訴判決，核無不合，
    所據理由與本院雖有不同，但結論尚無二致，仍應予維持。
    上訴意旨指摘原判決不當，求予廢棄改判，為無理由，應予
    駁回其上訴。
五、本件事證已臻明確，兩造其餘攻擊防禦方法，核與判決結果
    不生影響，爰不逐一論述。
六、據上論結，本件上訴為無理由，依民事訴訟法第436條之1第
    3項、第463條、第385條第1項前段、第449條第1項、第2項
    、第78條，判決如主文。
中    華    民    國    99    年    9     月    24    日
                  民事第二庭  審判長法  官  王  銘
                                    法  官  呂麗玉
                                    法  官  吳崇道
以上為正本證明與原本無異。
不得上訴。
中    華    民    國    99    年    9     月    24    日
                                    書記官

司法院資訊處製作；財團法人民間司法改革基金會備份。
